臺灣高等法院刑事裁定
110年度聲再字第516號
再審聲請人  
即受判決人  黃美嬌



上列再審聲請人即受判決人因誣告案件，對於本院108年度上訴
字第23號，中華民國108年6月5日第二審確定判決（第一審判決
案號：臺灣新北地方法院107年度訴字第576號，起訴案號：臺灣
新北地方檢察署106年度偵字第17544號），聲請再審，本院裁定
如下：
    主  文
再審及停止刑罰執行之聲請均駁回。 
    理  由
一、本件再審聲請人即受判決人黃美嬌（下稱再審聲請人）聲請
    意旨略以：
　㈠第二審於行準備程序時，以訴訟經濟為由，抽樣勘驗電子卷
    證第782頁之證物一：舉證光碟1張（光碟內含取照片共480
    幀，編號AVI0001至AVI0480），然第二審未及勘驗、調查斟
    酌之處，為再審聲請人發現之新事實及新證據，分述如下：
　1.編號AVI0071至AVI0095照片可證明行進中的黄文隆右手拿著
    照相機，突然伸出左手並朝再審聲請人站立的位置靠近。
　2.編號AVI0089照片就是「第一審卷第89頁錄影擷圖下半段有
    關第3隻手」證據照片，可證明不是再審聲請人的左手，是
    黃文隆的衣服及其身旁紙箱合成的影像，再審聲請人沒有變
    造該證據。
　3.編號AVI0102至AVI0104照片可證明當時黄文隆的身體已經非
    常貼近再審聲請人的身體。
　4.編號AVI0116至AVI0119照片可證明再審聲請人的整隻左手當
    時是處於自然放下狀態。
　5.編號AVI0153至AVI0187照片可證明當時再審聲請人的左手是
    緊抓住黄文隆的衣服右袖（即右手臂衣服）不放。
　6.編號AVI0192至AVI0204照片可證明再審聲請人跌倒後，後腦
    杓有撞擊到後方的紙箱。
　7.編號AVI0254至AV0313照片可證明再審聲請人右腳踝有撞擊
    到身旁的紙箱雜物。
　8.檢察官之舉證，尚不足以嚴格證明再審聲請人有本件誣告之
    犯行。
　9.再審聲請人急診病歷所記載：「外傷（ISS）分數：1」「頭
    頸部：1，0，0」的傷勢，以及「後腦杓挫傷、右腳踝挫傷
    」，淡水馬偕醫院函詢內容沒有加以否認，原確定判決未察
    覺。
　10.再審聲請人究竟變造了那些證據？原確定判決在判決書中
     未明確指出，即為不利之認定，違反法院辦理刑事訴訟案
     件應行注意事項第2條規定。
  ㈡本案於108年3月28日上午11時20分在第二審準備程序開庭時
    ，受命法官對再審聲請人說：「法官只看證據，妳不懂法律
    ，6個月妳如果不想關的話，可以做社會勞動」，當時再審
    聲請人聲請勘驗刑事答辯狀（第二次）及所附舉證光碟1張
    （該光碟內含擷取照片共480幀，編號AVI0001至AVI0480）
    ，受命法官先表示要休息10分鐘再開庭，續開庭時，受命法
    官沒有耐心有禮聽審，態度不佳，語氣不耐煩的表示，要用
    抽樣的方式勘驗舉證光碟，並刁難的說：「全部交給我們就
    不想看了」、「480張照片要一張一張洗出來才可以，我不
    想勘驗」、「法官諭知如果前面5張10張都沒有爭執的話，
    後面的就不再勘驗了，要想清楚喔」、「我看10張啦、我看
    10張」、「好吧，就這樣子啦，無法看出啦」。綜上情節，
    可以證明受命法官未審就先判，於準備程序開庭時，全然不
    顧再審聲請人表示反對，強行「割裂證據觀察論證」，對於
    上開擷取照片共480幀證據內容尚有重要疑點未予釐清，未
    及調查斟酌，原確定判決有未察之處，認定事實錯誤。
　㈢再審聲請人依刑事訴訟法第429-3條規定釋明事由，聲請鈞院
    調查證據，分述如下：
　1.請對本件蒐證光碟進行專業客觀之科學鑑定，以確認原確定
    判決認定：「黃美嬌應係已左手推擠黃文隆左腹部、並以左
    手拉住黄文隆之右手」、「黄美嬌在本院將第一審卷第89頁
    錄影擷圖下半段有關第3隻手照片截去，變造證據」，兩者
    是否為真？
　2.請傳喚急診醫師陳勝德為證人，釐清再審聲請人急診病歷所
    記載：「外傷（ISS）分數：1」、「頭頸部：1，0，0」的
    傷勢，以及「後腦杓挫傷、右腳踝挫傷」，是否存在？
　3.請向新北市政府消防局，調閱本件救護車執勤時車內錄影檔
    案，因案發當晚再審聲請人在救護車上出現噁心、嘔吐的症
    狀，到達醫院後，急診醫師陳勝德才會開立「止吐，促進腸
    胃蠕動」以及「眩暈用藥」兩種藥給再審聲請人服用。但是
    淡水馬偕紀念醫院107年8月27日馬院醫急字第1070004334號
    函說明二㈡卻記載：「本院所留存之救護紀表，有家屬簽名
    ，紀錄的補述事項欄未提到有嘔吐現象。」，足見兩者已互
    相矛盾，即屬有疑。
　4.為什麼行進中的黄文隆有突然伸出左手靠近再審聲請人的行
    為？為什麼行進中的黄文隆身體會貼近再審聲請人身體？原
    確定判決未及調查斟酌，因黄文隆在歷次偵查庭、法院的供
    、證詞前後反覆不一、悖離事實，但原確定判決卻認定黃文
    隆的供、證詞「應非杜撰」，據以作為判決基礎，認定再審
    聲請人犯罪事實，顯有重大瑕疵，難認與事實相符，亦聲請
    調查。
　㈣綜觀以上再審聲請人發現之新事實及新證據，原確定判決未
    及調查斟酌，單獨或與先前之證據綜合判斷，足證原確定判
    決認定事實有重大瑕疵，難認與事實相符，再審聲請人應受
    無罪之判決，請鈞院依刑事訴訟法第420條第1項第6款、第3
    項規定開始再審程序，並准予停止刑罰之執行等語。
二、按法院認為無再審理由者，應以裁定駁回之，刑事訴訟法第
    434條第1項定有明文。次按刑事訴訟法第420第1項第6款關
    於得為再審之原因規定，雖修正為「因發現新事實或新證據
    ，單獨或與先前之證據綜合判斷，足認受有罪判決之人應受
    無罪、免訴、免刑或輕於原判決所認罪名之判決者」，並增
    列第3項：「第一項第六款之新事實或新證據，指判決確定
    前已存在或成立而未及調查斟酌，及判決確定後始存在或成
    立之事實、證據」。準此，關於新事實及新證據之定義，對
    於新規性之要件，採取以該證據是否具有「未判斷資料性」
    而定，與證據之確實性（或稱顯著性），重在證據之證明力
    ，應分別以觀。準此，所謂「新事實」或「新證據」，須具
    有未判斷資料性之「新規性」，舉凡法院未經發現而不及調
    查審酌，不論該事實或證據之成立或存在，係在判決確定之
    前或之後，就其實質之證據價值未曾予評價者而言。如受判
    決人提出之事實或證據，業經法院在審判程序中為調查、辯
    論，無論最終在原確定判決中本於自由心證論述其取捨判斷
    之理由；抑或捨棄不採卻未敘明其捨棄理由之情事，均非未
    及調查斟酌之情形。通過新規性之審查後，尚須審查證據之
    「顯著性」，此重在證據之證明力，由法院就該新事實或新
    證據，不論係單獨或與先前之證據綜合判斷，須使再審法院
    對原確定判決認定之事實產生合理懷疑，並認足以動搖原確
    定判決而為有利受判決人之蓋然性存在。而該等事實或證據
    是否足使再審法院合理相信足以動搖原有罪之確定判決，而
    開啟再審程式，當受客觀存在的經驗法則、論理法則所支配
    ，並非聲請人任憑主觀、片面自作主張，就已完足。如聲請
    再審之理由僅係對原確定判決之認定事實再行爭辯，或對原
    確定判決採證認事職權之適法行使，任意指摘，或對法院依
    職權取捨證據持相異評價，縱法院審酌上開證據，仍無法動
    搖原確定判決之結果者，亦不符合此條款所定提起再審之要
    件（最高法院109年度台抗字第263、269號裁定意旨參照）
    。又法院認為無再審理由者，應以裁定駁回之。經前項裁定
    後，不得更以同一原因聲請再審；法院認為聲請再審之程序
    違背規定者，應以裁定駁回之，刑事訴訟法第434條第1項、
    第3項、第433條分別定有明文。所謂「同一原因」，係指同
    一事實之原因而言，是否為同一事實之原因，應就重行聲請
    再審之事由及其提出之證據方法，與已經實體上裁定駁回之
    先前聲請，是否完全相同，予以判斷，若前後二次聲請再審
    的原因事實及其所提出之證據方法，均相一致者，即屬同一
    事實之原因，自不許其更以同一原因聲請再審（最高法院10
    8年度台抗字第969號裁定要旨參照）。另再審係對確定判決
    之事實錯誤而為之救濟方法，至於適用法律問題則不與焉。
    詳言之，對於有罪確定判決之救濟程序，依刑事訴訟法規定
    ，有再審及非常上訴二種，前者係為原確定判決認定事實錯
    誤而設立之救濟程序，與後者係為糾正原確定判決違背法令
    者有別，是倘所指摘者，係關於原確定判決適用法律不當之
    情形，核屬非常上訴之範疇，並非聲請再審所得救濟（最高
    法院104年度台抗字第343號裁定意旨參照）。
三、經查：
　㈠原確定判決依憑再審聲請人之供述、證人即告訴人之證述、
    檢察官、第一審、第二審勘驗結果、分擔費用計算表、刑案
    現場照片、蒐證照片、淡水馬偕紀念醫院受理家庭暴力事件
    驗傷診斷書、台灣基督長老教會馬偕醫療財團法人淡水馬偕
    紀念醫院（下稱淡水馬偕醫院）民國107年4月20日馬院醫急
    字第1070001825號函、107年8月27日馬院醫急字第10700043
    34號函等證據，認定再審聲請人為黃文彬、黃文勇及告訴人
    之胞妹，並與黃文彬及黃文勇同住在新北市○○區○○路00號4
    樓、與成泰路3段577巷130號4樓連通之房屋（以下分別稱天
    乙路房屋、成泰路房屋），再審聲請人、黃文彬及黃文勇3
    人與告訴人因繼承財產等問題發生嫌隙而互有多件訴訟糾紛
    。告訴人於105年11月3日晚間9時許，依約赴天乙路房屋客
    廳，因共同繼承房屋所收租金及其他費用支付事宜，與黃文
    彬、黃文勇發生爭執，黃文勇出腳踏告訴人右腿膝蓋上方後
    ，隨即離開客廳至與成泰路房屋相通之走道處，並持續以相
    機朝告訴人錄影，告訴人見狀即步向黃文勇欲與之理論，此
    時再審聲請人突出現在告訴人身旁，告訴人與再審聲請人隨
    即發生肢體碰觸，再審聲請人明知在此過程未遭告訴人出手
    推倒在地，致其受有後腦勺挫傷、右腳踝挫傷之傷害，竟基
    於意圖使告訴人受刑事處罰之犯意，於翌（4）日晚間8時25
    分許，至新北市政府警察局蘆洲分局成州派出所，誣指告訴
    人對其為上開傷害行為，提出傷害告訴，復接續於106年4月
    26日臺灣新北地方檢察署檢察官訊問時，謊稱遭告訴人傷害
    ，臺灣新北地方檢察署檢察官查明後，對告訴人為不起訴處
    分，再審聲請人聲請再議亦遭臺灣高等檢察署駁回確定。原
    確定判決已具體說明如何得以認定再審聲請人觸犯刑法第16
    9條第1項之誣告罪所憑證據及得心證之理由，亦對於再審聲
    請人否認有本件犯行之辯詞為何不足採信，於理由內詳為論
    述、指駁，並無違反證據及經驗法則與論理法則。
  ㈡再審聲請人前曾以：①第一審卷第89頁下方照片，即「107年
    度訴字第576號誣告案現場錄影擷圖」，該「第3隻手」係告
    訴人之衣服與其身體左方紙箱雜物合成之影像，並非再審聲
    請人所提出或變造；②依法院勘驗蒐證光碟結果，其之雙手
    並無其他動作，反而是告訴人於行進中突然伸出左手扶住其
    之行為，足證告訴人確有推擠再審聲請人之行為。③告訴人
    歷次供述前後不一，於審理庭具結後虛偽陳述，所陳復與勘
    驗光碟擷取照片編號AVI0080至AVI0118卷證資料迥異，已悖
    離事實；④再審聲請人遭告訴人推倒後受有「後腦杓挫傷」
    、「右腳踝挫傷」等傷害，係經淡水馬偕醫院醫師診斷後記
    載於該院受理家庭暴力事件驗傷解析圖內；另同院急診病歷
    ，並有「外傷（ISS）分數：1」、「頭頸部：1，0，0」之
    記載，足認再審聲請人確因而受有傷害，並非僅憑再審聲請
    人之主述，法院未傳喚診斷醫師陳勝德到庭釐清。⑤由舉證
    光碟擷取照片編號AVI0117可證明原確定判決認定再審聲請
    人伸手推向告訴人左腹部，與事實不符等為由聲請再審，分
    別經本院以109年度聲再字第502號、110年度聲再字第94號
    、110年度聲再字第346號裁定認定：前揭證據均存於卷內，
    且經原審法院審酌，並非新事實或新證據，另其就原確定判
    決所憑之告訴人證言，亦未提出已證明為虛偽之法定證據資
    料，因認本件再審聲請人聲請再審，無非係對原審之證據取
    捨及認定事實再為爭辯，與聲請再審之要件不相符合，其聲
    請為無理由，駁回再審聲請，嗣再審聲請人不服提起抗告，
    分別經最高法院以110年度台抗字第101號、110年度台抗字
    第898號、110年度台抗字第1570號裁定駁回抗告確定在案，
    有上開刑事裁定書附卷可參（見本院卷第33至64頁），再審
    聲請人猶執同一原因聲請本件再審（爭執並未變造第一審卷
    第89頁錄影擷圖下半段有關第3隻手照片、爭執告訴人行進
    中確有伸出左手靠近、貼近再審聲請人身體、爭執其未伸手
    推向告訴人左腹部及以左手拉住告訴人之右手、爭執淡水馬
    偕醫院急診病歷所記載之內容、爭執告訴人證詞前後不一等
    ），要屬違背規定，此部分聲請為不合法。
  ㈢本次聲請意旨另援引卷內舉證光碟擷取照片編號AVI0071至AV
    I0095、AVI0102至AVI0104、AVI0116至AVI0119、AVI0153至
    AVI0187、AVI0192至AVI0204、AVI0254至AV0313照片，主張
    原確定判決之認定與事實不符，惟此舉證光碟擷取照片係於
    原確定判決確定前已經存在第二審卷內之證據（見本院108
    年度上訴字第23號卷第180至182頁、第184至192頁)，並經
    原確定判決於理由欄內敘明對其證明力之評斷（原確定判決
    第5至6頁、第13頁，見本院卷第23至24、31頁），且綜觀聲
    請意旨所陳內容，無非係對於本案案情之辯解或個人意見陳
    述，所述核與再審聲請人於原確定判決審理時所持辯解大致
    相符，有刑事聲明上訴狀、刑事陳報狀、刑事答辯狀、刑事
    答辯狀（第二次至第六次）可參（見本院108年度上訴字第2
    3號卷第26至76、136至168、184至192、216至226、252至26
    4、294至302、328至336頁），並經原確定判決於判決理由
    欄詳予論駁。是再審聲請人係就原確定判決審理時卷內已存
    之資料，對於法院取捨證據結果、判斷證明力之職權行使，
    及已於判決理由中詳予說明之事項，予以指摘而提起再審，
    難認與刑事訴訟法第420條第1項第6款、第3項之再審要件相
    合，此部分再審之聲請，顯無理由。
  ㈣至聲請意旨指摘本案於第二審準備程序開庭時，受命法官以
    抽樣的方式勘驗舉證光碟，未審先判，全然不顧再審聲請人
    表示反對，強行「割裂證據觀察論證」，對於擷取照片480
    幀之證據內容尚有重要疑點，未及調查斟酌；原確定判決在
    判決書中未明確指出再審聲請人究竟變造了那些證據，即為
    不利之認定，違反法院辦理刑事訴訟案件應行注意事項第2
    條規定等節，應係主張原確定判決採證是否違背證據法則及
    判決不適用法則或適用法則不當之違背法令問題，尚屬原確
    定判決有無違背法令及得否聲請非常上訴救濟之範疇，而與
    再審程序係就認定事實是否錯誤之救濟制度無涉，自非再審
    事由。
　㈤按刑事訴訟法第429條之3第1項規定：「聲請再審得同時釋明
    其事由聲請調查證據，法院認有必要者，應為調查。」乃係
    鑑於無論以何種事由聲請再審，皆需證據證明確有聲請人主
    張之再審事由，如該證據無法院協助，一般私人甚難取得相
    關證據以聲請再審，為填補聲請人於證據取得能力上之不足
    而設。從而，法院依該項規定應為調查者，乃指依該證據之
    內容形式上觀察，無顯然之瑕疵，可以認為符合所聲請再審
    之事由，惟若無法院協助，一般私人甚難取得者而言。此與
    於刑事審判程序，當事人為促使法院發現真實，得就任何與
    待證事實有關之事項，聲請調查證據，且法院除有同法第16
    3條之2第2項各款所示情形外，皆應予調查之境況，截然不
    同（最高法院110年度台抗字第981號裁定意旨參照）。再考
    諸同法第429條之3第1項、第2項之立法意旨，再審聲請人倘
    無法院協助，甚難取得相關證據以證明所主張之再審事由時
    ，得不附具證據，而釋明再審事由所憑之證據及其所在，同
    時請求法院調查。法院如認該項證據與再審事由之存在有重
    要關連，在客觀上有調查之必要，即應予調查。且法院對於
    受判決人利益有重大關係之事項，為查明再審之聲請有無理
    由，亦得依職權調查證據。惟再審聲請人所主張之新事實或
    新證據，從形式上觀察，倘無法使法院對原確定判決認定之
    犯罪事實產生合理懷疑，不足以動搖原確定判決，既不能據
    以聲請再審，客觀上自無調查之必要（最高法院110年度台
    抗字第1306號裁定意旨參照）。本件聲請意旨固請求就蒐證
    光碟進行專業客觀之科學鑑定，以確認原確定判決認定事實
    錯誤，然原確定判決已詳述其認定再審聲請人觸犯刑法第16
    9條第1項之誣告罪之憑據及理由，尤針對蒐證光碟內容，已
    詳為勘驗、調查及認定，且所為之論斷，亦無違背經驗、論
    理及相關證據法則之情事，尚無再重為調查之必要性；又其
    請求向新北市政府消防局調閱救護車執勤時車內錄影檔案，
    以證明案發當晚急診醫師有開立「止吐，促進腸胃蠕動」及
    「眩暈用藥」兩種藥供其服用，與淡水馬偕紀念醫院函內記
    載不同乙節，然此與本件犯罪事實之認定無涉，再審聲請人
    就此聲請調查，既難認有何足以動搖原確定判決之關聯性，
    自非屬再審程序應調查之證據。  
　㈥綜上所述，再審聲請人所執上揭聲請再審理由，或係以同一
    事由重行聲請再審，或屬於原確定判決是否違背法令之非常
    上訴範疇，違背再審聲請之程序規定；或係僅對原確定判決
    已詳為說明及審酌之事項，徒憑己見而為不同之評價，而不
    符合刑事訴訟法第420條第1項第6款、第3項規定之再審事由
    。至其所為調查證據之聲請，經核亦無必要。是以，本件再
    審之聲請，核屬部分不合法，部分無理由，均應予駁回。又
    聲請人再審之聲請既經駁回，其依刑事訴訟法第435條第2項
    規定聲請裁定停止執行刑罰一節，自無所據，爰併予駁回。
四、末按聲請再審之案件，除顯無必要者外，應通知聲請人及其
    代理人到場，並聽取檢察官及受判決人之意見，但無正當理
    由不到場，或陳明不願到場者，不在此限，刑事訴訟法第42
    9條之2定有明文，其中所稱顯無必要者，指如依聲請意旨，
    從形式上觀察，聲請顯有理由而應裁定開始再審者；或顯無
    理由而應予駁回，例如提出之事實、證據，一望即知係在原
    確定判決審判中已提出之證據，經法院審酌後捨棄不採，而
    不具備新規性之實質要件，並無疑義者；或顯屬程序上不合
    法且無可補正，例如聲請已逾法定期間、非屬有權聲請再審
    之人、對尚未確定之判決為聲請、以撤回或法院認為無再審
    理由裁定駁回再審聲請之同一原因事實聲請再審等，因程序
    違背規定已明，而無需再予釐清，且無從命補正，當然無庸
    依上開規定通知到場聽取意見之必要，庶免徒然浪費有限之
    司法資源（最高法院109年度台抗字第263號裁定意旨參照）
    。準此，本件再審之聲請部分屬程序上不合法且無可補正，
    部分屬顯無理由，已如上述，本院認無通知再審聲請人到場
    之必要，附此敘明。　　
五、據上論斷，應依刑事訴訟法第433條、第434條第1項，裁定
    如主文。
中　　華　　民　　國　　110 　年　　11　　月　　17　　日
                  刑事第二十五庭審判長法　官  邱滋杉
                                      法　官  陳彥年
                                      法　官  黃翰義
以上正本證明與原本無異。
如不服本裁定，應於裁定送達後10日內向本院提出抗告狀。
                                      書記官  邱鈺婷
中　　華　　民　　國　　110 　年　　11　　月　　22　　日